臺灣臺南地方法院刑事判決
110年度交訴字第207號
公  訴  人  臺灣臺南地方檢察署檢察官
被      告  黃九龍


訴訟參與人
即 告 訴人  何蕙君

上 一 人之
代  理  人  楊汶斌律師
上列被告因過失致死等案件，經檢察官提起公訴（110 年度偵字
第6781號），本院判決如下：
    主    文
黃九龍犯過失致人於死罪，處有期徒刑拾月。
    犯罪事實
一、黃九龍於民國109年11月21日下午4時許，駕駛車牌號碼00-0
    000號自用小客貨車，沿臺南市安平區安平路由西往東方向
    行駛，行經與安平路500巷之交岔路口，欲左轉往安平路500
    巷行駛時，本應注意汽車行駛至交岔路口，其行進、轉彎，
    轉彎車應讓直行車先行，而依當時天候晴、日間有自然光線
    、柏油路面乾燥無缺陷、無障礙物、視距良好等情況，並無
    不能注意之情形，竟疏未注意禮讓直行車先行而貿然左轉，
    適有葉哲瑋（所涉過失致死部分，另經檢察官為緩起訴處分
    確定）騎乘車牌號碼000-0000號普通重型機車搭載何洸典，
    沿同路段之對向車道由東向西行駛至上開交岔路口時，亦未
    注意車前狀況及以平均時速90至93公里之速度超速行駛，致
    其發現黃九龍之左轉彎車時，雖立即長鳴喇叭示警，然仍閃
    避不及，與黃九龍所駕車輛之右側車頭部位發生碰撞，因而
    人車倒地，葉哲瑋因此受有雙肩、雙肘、左手、右足多處擦
    挫傷等傷害；何洸典則受有後枕部頭皮撕裂傷、下巴撕裂傷
    、胸前擦挫傷瘀傷、四肢擦傷等傷害，經送醫急救後，仍因
    頭部外傷大量併血胸，於同日17時27分不治死亡。黃九龍於
    肇事後，在未被有偵查犯罪權限之公務員知悉其犯罪前，停
    留現場向到場處理交通事故而尚不知何人為肇事車輛駕駛之
    員警表明其係肇事人，自首接受裁判。
二、案經葉哲瑋及何洸典之父母何松哲、何蕙君告訴及臺灣臺南
    地方檢察署檢察官相驗後偵查起訴。
    理  由
一、證據能力部分:
   本判決下列所引用之傳聞證據，業經本院於審理程序時當庭
   直接提示而為合法之調查，且檢察官、訴訟參與人之代理人
   楊汶斌律師、被告黃九龍均表示同意有證據能力（本院卷第8
   2頁、299至300頁），本院審酌前開證據作成或取得之狀況，
   並無非法或不當取證之情事，且與待證事實具有關連性，認
   為以之作為證據應屬適當，揆諸上開規定，自均具有證據能
   力。至其餘非供述證據，檢察官、訴訟參與人之代理人及被
   告均對證據能力無意見，且至言詞辯論終結前未見有何異議
   ，復查取得過程亦無何明顯瑕疵，均具證據能力。
二、認定犯罪事實所憑證據及理由:
㈠、上開犯罪事實，業據被告於本院準備程序及審理時坦承不諱（本院卷第83頁、182至183頁、297頁、312至313頁），並與告訴人即證人葉哲瑋之警詢、偵查中證述大致相符（相字卷第25至33頁、87至88頁、143至149頁），並有道路交通事故現場圖、道路交通事故調查報告表㈠、㈡、行車紀錄器畫面截圖照片8張、現場照片28張、臺南市政府警察局第四分局勘察採證報告暨照片72張附卷可稽（相字卷第81頁、83至85頁、97至103頁、113至139頁、197至281頁），足徵被告之上開自白與事實相符，堪以採信。又告訴人葉哲瑋因本件車禍受有雙肩、雙肘、左手、右足多處擦挫傷，有郭綜合醫院診斷證明書在卷可參（偵卷第67頁）；被害人何洸典則受有後枕部頭皮撕裂傷、下巴撕裂傷、胸前擦挫傷瘀傷、四肢擦傷等傷勢，經送醫後仍因頭部外傷大量併血胸而不治死亡等情，亦有郭綜合醫院法醫參考病歷摘要、臺灣臺南地方檢察署相驗屍體證明書、檢驗報告書、相驗照片等附卷可稽（相字卷第73頁、151頁、167至175頁、179至195頁）。
㈡、至被告雖曾辯稱：我要左轉彎時已有禮讓對向1至2部直行車
    通過，並非直接左轉，是對方車速過快，任何人都無法閃避
    云云（本院卷第310至312頁）。然查:
1 、經本院當庭勘驗【被告所駕駛車輛】之行車紀錄器光碟檔案
    ，結果如下:
    17時08分27秒可見對向直行車道內之內側汽車與外側機車車
    燈，當時肇事路口已無車輛行經或阻礙視線的情形，告訴人
    葉哲瑋之機車於27秒左右行經在外側車道並開啟車燈，30秒
    左右與被告左轉彎進入之車輛車頭發生碰撞，此有本院111
    年5月24日勘驗筆錄及影像截圖照片在卷可參（本院卷第181
    至182頁，相字卷101至103頁〈照片詳附件一〉）。
2 、經本院當庭勘驗【告訴人葉哲瑋所騎機車】之行車紀錄器光
    碟檔案，結果如下:
　　16時19分30秒可見告訴人葉哲瑋所騎機車接近本件交岔路口
    而尚未進入時，被告所駕車輛車頭朝左而欲在本件交岔路口
    進行左轉；且告訴人葉哲瑋所騎機車自斯時起即持續鳴喇叭
    並繼續直行，然被告所駕車輛並未停車，持續在本件交岔路
    口進行左轉行進動作，告訴人葉哲瑋之機車則持續鳴喇叭並
    向右偏移而欲閃避左轉而來之被告車輛，然左轉行進中之被
    告車輛右側車頭仍於16時19分32秒撞及告訴人葉哲瑋所騎機
    車，此有本院111年10月4日勘驗筆錄及影像截圖照片在卷可
    參（本院卷第300至301頁、317至318頁〈照片詳附件二〉）。
3 、是依前開勘驗結果可知，被告車輛於進入本件交岔路口進行
    左轉彎時，並無其餘車輛或障礙物遮蔽其前方視線，且告訴
    人葉哲瑋自對向車道騎乘機車直行而來並開啟車燈，被告當
    可切實掌握其行車動線；況在被告左轉彎車輛與告訴人葉哲
    瑋之直行機車發生碰撞前2至3秒左右，告訴人葉哲瑋因已見
    被告車輛車頭朝左欲進行左轉彎，便立即持續按鳴喇叭示警
    ，並向右偏移欲閃避被告之左轉車輛，惟被告仍持續左轉彎
    ，導致告訴人葉哲瑋閃避不及而與被告左轉彎之車輛發生碰
    撞。故依當時視距良好且告訴人葉哲瑋已提前按鳴喇叭示警
    之客觀情形下，被告實無不能注意之情事。佐以被告於警詢
    及偵查中供稱:約15至20公尺前就有看到對方，我慢慢要左
    彎過去，時速約1公里，對方騎機車很快，我來不及閃避就
    發生碰撞等語（相字卷第19頁、147頁），顯見被告當時亦
    已發現告訴人葉哲瑋自對向車道騎乘機車直行而來，且速度
    極快，極可能馬上抵達事發路口，則其仍貿然持續左轉彎，
    未禮讓告訴人葉哲瑋之直行車輛先行，實有轉彎車未禮讓直
    行車先行之情形甚明。
4 、又所謂轉彎車應禮讓直行車先行，係指車輛駕駛人必須將車
    輛暫停，待有路權之他車輛駕駛人通過，安全無虞時，始能
    再繼續通行；故轉彎車在交岔路口時，除應讓直行車先行通
    過外，在轉彎過程中，亦須隨時注意直行車道之車況，作停
    讓之準備（臺灣高等法院107 年度交上訴字第18號判決意旨
    參照）；準此，被告於起步左轉彎前暨持續左轉彎之過程中
    ，均應隨時注意對向直行車道之車流狀況作停讓準備。依本
    院勘驗告訴人葉哲瑋之機車行車紀錄器光碟結果及影像截圖
    照片（本院卷第317頁），可知兩車碰撞前2至3秒時，本件
    交岔路口告訴人葉哲瑋之直行車道內側汽車道上，仍有車輛
    擬直行通過本件交岔路口，惟因被告車輛已車頭朝左佔據對
    向內側車道，導致對向內側車道車輛採取煞停避免碰撞之安
    全措施，則被告於起步左轉彎前縱使已有禮讓其他車輛先行
    通過，惟其於左轉彎行進間，對向車道既然仍有明顯車流，
    其即應隨時停讓，而非搶先左轉，故被告辯稱其已有禮讓直
    行車先行云云，顯與事實不符。
5 、另參照前揭被告行車紀錄器光碟之截圖照片所示，於影片時
    間109 年11 月21日17時08分27秒許，告訴人葉哲瑋之機車
    車燈已出現在對向車道，而被告當時行駛至安平路中線，影
    片時間同日17時08分30秒許，兩車發生碰撞，且被告當時欲
    左轉進入安平路500巷時已發現告訴人葉哲瑋所騎機車快速
    駛來，業如前述。是自被告發現告訴人葉哲瑋直行機車至兩
    車相撞前，尚相隔2 至3 秒之時間，倘被告能依規定，停讓
    直行車先行，仍有足夠時間立即時採取相關措施，以避免本
    件交通事故之發生。又案發之安平路係一筆直路口，視線良
    好，告訴人葉哲瑋之機車亦非忽然自巷弄或視線死角處衝出
    ，難謂被告無足夠之反應時間。即便告訴人葉哲瑋確有嚴重
    超速之情（詳後述），然若非被告搶先左轉彎，其應非毫無
    避免車禍發生之可能。故被告辯稱因告訴人葉哲瑋超速，任
    何人皆無從閃避云云，亦非可採。
㈢、按汽車行駛至交岔路口，其行進、轉彎，應依下列規定：…七
    、轉彎車應讓直行車先行。道路交通安全規則第102 條第1 
    項第7 款定有明文。被告考領有普通自小客車駕駛執照，有
    證號查詢汽車駕駛人資料在卷可參（相字卷第49頁），對上
    開規定自知甚詳，且本件事故發生時，依當時天候晴、日間
    有自然光線，柏油路面、乾燥無缺陷、無障礙物之路況及現
    場客觀情狀，並無不能注意之情形，被告竟疏未注意，於駕
    車行進間未禮讓直行車而貿然左轉，其就本案車禍之發生顯
    有過失，至為明確。又本案經送請臺南市車輛行車事故鑑定
    會鑑定及覆議委員會覆議，亦均認定被告駕駛自小客貨車，
    行經號誌管制交岔路口，轉彎車未讓直行車先行，為肇事原
    因，有卷附之鑑定意見書及覆議意見書各1 份在卷可參（相
    字卷第291至292頁，偵卷第27至28頁），與本院之認定相符
    ，得為佐證。又本案告訴人葉哲瑋受傷及被害人何洸典死亡
    之結果，係因被告之前開過失行為所造成，從而，被告之過
    失與告訴人葉哲瑋受傷及被害人死亡之結果間，具有相當之
    因果關係，亦堪以認定。
㈣、按行車速度，依速限標誌或標線之規定；汽車行駛時，駕駛
    人應注意車前狀況及兩車並行之間隔，並隨時採取必要之安
    全措施。道路交通安全規則第93條第1 項、第94條第3 項前
    段規定分別定有明文。查臺南市安平區安平路口之速限為時
    速50公里，此有道路交通事故調查報告表㈠附卷可參（相字
    卷第83頁），經本院以告訴人葉哲瑋之機車行車紀錄器顯示
    其肇事前騎乘路線及時間，以臺南市安平區華平路與安平路
    交岔路口為起點，計算告訴人葉哲瑋騎乘機車至安平路與安
    平路500巷交岔路口間之距離約為600公尺，時間為16時19分
    09秒至32秒，以行駛距離及秒數換算其平均時速約為90至93
    公里，此有Google map截圖照片、速率計算機計算結果及行
    車紀錄器截圖照片附卷可參（本院卷第109至114頁、188至1
    90頁），可知告訴人葉哲瑋顯有嚴重超速情形，且其未注意
    車前狀況，隨時採取必要之安全措施，致仍與被告之左轉彎
    車輛發生擦撞，就本件車禍之發生亦有過失。且本案經送肇
    事原因鑑定及覆議結果，亦認告訴人葉哲瑋駕駛普通重型機
    車，超速行駛、未注意車前狀況，同為肇事原因，此有前揭
    鑑定意見書及覆議意見書存卷可憑（頁數同前）。惟刑法之
    過失致死罪，祇以加害人之有過失為致被害人受傷或死亡之
    一原因已足，不因被害人亦有過失而影響於犯罪之成立，但
    得審酌各方過失程度，為量刑輕重之標準，有關被害人與有
    過失乙節，僅係被告與被害人間民事賠償責任之過失比例分
    配問題，並不因此影響被告刑事過失責任有無之認定。是告
    訴人葉哲瑋對於本件交通事故之發生雖與有前揭過失，仍不
    能解免被告應負之過失責任。
㈤、綜上所述，被告所辯各情，均無可採。本件事證明確，被告
　  犯行，洵堪認定。
三、論罪科刑：
㈠、核被告所為，係犯刑法第276 條之過失致人於死罪及同法第2
    84條前段之過失傷害罪。
㈡、被告以一過失行為，同時造成被害人何洸典死亡及告訴人葉
    哲瑋受有傷害，觸犯上揭2 罪名，為想像競合犯，應依刑法
    第55條前段規定，從一重之過失致人於死罪處斷。
㈢、被告肇事後，在未有偵查犯罪職務公務員發覺其為犯罪人前
    ，即向至現場處理本件道路交通事故，尚不知肇事者為何人
    肇事犯罪之員警坦承為肇事人，並自首接受裁判，有臺南市
    政府警察局第四分局交通分隊道路交通事故肇事人自首情形
    紀錄表在卷可稽（相字卷第91頁），被告對於未發覺之罪自
    首而受裁判，爰依刑法第62條前段規定，減輕其刑。
㈣、本院以行為人之責任為基礎，審酌被告駕駛上開自用小客貨
    車行經本案交岔路口欲左轉安平路500巷時，已發現對向車
    道之告訴人葉哲瑋機車直行急駛而來，竟仍未禮讓告訴人葉
    哲瑋機車先行，貿然左轉，導致本件車禍發生，告訴人葉哲
    瑋因此受有雙肩、雙肘、左手、右足多處擦挫傷之傷勢，所
    附載之被害人何洸典則因本件車禍死亡，被告疏未注意之行
    為造成無可挽救之遺憾，並使被害人何洸典家屬痛失至親、
    天人永隔，被告所為應予非難。兼衡被告犯罪後就其有無轉
    彎車未讓直行車先行之過失行為，供詞反覆不定，經本院一
    再勘驗行車紀錄器影像光碟後，其最終雖承認確有該違反交
    通法規之過失，惟已耗費相當司法資源，且經本院安排2次
    調解，其不願與告訴人葉哲瑋調解，並因與被害人何洸典雙
    親請求之賠償金額差距過大（被告僅願賠償新臺幣〈下同〉30
    萬元，告訴人即被害人之父何松哲請求賠償333萬6432元、
    告訴人即被害人之母何蕙君請求賠償255萬8820元），致雙
    方調解不成，有調解案件進行單2份存卷可參（本院卷第57
    頁、213頁），告訴人葉哲瑋及被害人何洸典家屬所受損失
    迄未受任何實質填補，且斟酌告訴人即訴訟參與人之代理人
    表示請從重量刑之意見（本院卷第315頁）。另考量告訴人
    葉哲瑋就本件車禍之發生亦有未注意車前狀況且嚴重超速之
    過失，與被告同為肇事原因，及被告無任何故意犯罪前科，
    有臺灣高等法院被告前案紀錄表1份可參，素行尚佳，其於
    審理時自陳為國中畢業之教育程度，已婚，子女已成年，曾
    擔任公車司機，目前退休，從事早餐店工作，家中無人需其
    扶養之家庭生活狀況等一切情狀，量處如主文所示之刑。
據上論斷，應依刑事訴訟法第299 條第1 項前段，刑法第276 條
、第284條前段、第62條前段、第55條前段，刑法施行法第1 條
之1 第1項，判決如主文。
本案經檢察官王鈺玟提起公訴，檢察官陳擁文、蘇烱峯到庭執行
職務。
中　　華　　民　　國　　111 　年　　10　　月　　31　　日
                  刑事第十一庭  審判長法  官   陳威龍
                                      法  官   張婉寧
                                      法  官   陳嘉臨
以上正本證明與原本無異。
如不服本判決應於收受本判決後20日內向本院提出上訴書狀，並
應敘述具體理由。其未敘述上訴理由者，應於上訴期間屆滿後20
日內向本院補提理由書狀（均須按他造當事人之人數附繕本）「
切勿逕送上級法院」。 
　　　　　　　   　　　　　　　　　 　書記官　 楊意萱
中　　華　　民　　國　　111 　年　　10　　月　　31　　日
附錄法條:
中華民國刑法第276條
因過失致人於死者，處5年以下有期徒刑、拘役或50萬元以下罰
金。
中華民國刑法第284條
因過失傷害人者，處1年以下有期徒刑、拘役或10萬元以下罰金
；致重傷者，處3年以下有期徒刑、拘役或30萬元以下罰金。